臺灣高等法院高雄分院刑事判決
111年度上訴字第884號
上 訴 人  臺灣高雄地方檢察署檢察官
上 訴 人  
即 被 告  石孟珂




被    告  劉逸凡



上列上訴人等因被告傷害案件，不服臺灣高雄地方法院110年度
訴字第826號，中華民國111年7月27日第一審判決(起訴案號：臺
灣高雄地方檢察署110年度偵字第7385號)，提起上訴，本院判決
如下：
    主  文
上訴駁回。
    事  實
一、劉逸凡（叔）、石孟珂（侄）為堂叔姪關係。其二人於民國
    110年2月23日19時36分許，在高雄市○○區○○路○段000號前（
    劉逸凡住家附近），劉逸凡因見石孟珂於飲酒後仍要尋車取
    車，恐其酒駕而上前攔阻，致起爭執，二人因而互相拉扯，
    返回劉逸凡住處大門前。石孟珂先基於傷害之犯意，使力將
    劉逸凡摔倒在地，致劉逸凡撞及盆栽及地面，受有頭部外傷
    併腦震盪、四肢多處擦挫傷之傷害。劉逸凡起身後亦基於傷
    害之犯意，與石孟珂拉扯推擠，將石孟珂摔倒2次，並於石
    孟珂第2次倒地時，從上方以拳腳毆打石孟珂之頭部及軀幹
    ，將石孟珂往住處大門方向拖行，致石孟珂受有前額及四肢
    多處擦挫傷、左手大拇指撕裂傷約1公分之傷害。
二、案經劉逸凡、石孟珂訴由高雄市政府警察局鳳山分局報告臺
    灣高雄地方檢察署檢察官偵查起訴。
    理  由
壹、證據能力之說明：
    本判決所引用具有傳聞性質之證據，均已依法踐行調查證據
    程序，且當事人於審理中均明示同意有證據能力（本院111
    年度上訴字第884號卷【下稱本院卷】第78頁）。本院審酌
    各該證據作成之情況，均無違法取證之瑕疵，亦無關聯性或
    證明力過低之情形，作為證據使用應屬適當，依刑事訴訟法
    第159條之5第1項規定，均有證據能力。
貳、認定犯罪事實所憑之證據及理由：
一、劉逸凡部分：
　㈠被告劉逸凡於本院審理中，就上述傷害告訴人即同案被告石
    孟珂部分事實，已坦白承認（本院卷第77頁），並經告訴人
    石孟珂於警詢指訴歷歷（鳳山分局高市警鳳分偵字第110708
    66800號卷【下稱警卷】第5至7頁），復有石孟珂之國軍高
    雄總醫院診斷證明書、傷勢照片、社區監視器錄影畫面翻拍
    照片、監視器錄影光碟、原審勘驗筆錄及監視器影像截圖為
    證（警卷第11至14頁、高雄地檢署110年度偵字第7385號卷
    【下稱偵卷】第21至37頁、原審110年度訴字第826號卷【下
    稱原審卷】第85至125、132至134頁）。
　㈡劉逸凡此部分之自白，既有上述補強證據可佐，足認與事實
    相符，其確有上述傷害石孟珂之犯行，已堪認定。 
二、石孟珂部分： 
　㈠上訴人即被告石孟珂否認犯罪，辯稱：伊於案發前經劉逸凡
    的父親帶往KTV喝酒，經劉父主動添加，即無故進入昏迷，
    當為藥物所致，醒來時已在劉家大門口，故不具傷害之主觀
    犯意。伊是為拒絕返回劉家，避免緊急危難，出於不得已之
    行為。劉逸凡使用強制力要將伊帶回劉家大門，伊從頭到尾
    只有掙脫的行為，不是互毆，是正當防衛行為。伊於行為時
    辨識能力顯著下降，依刑法第19條規定應不罰云云。
  ㈡惟查：
　⒈被告石孟珂於上述時地，與告訴人即同案被告劉逸凡發生爭
    執，二人進而互相拉扯，石孟珂使力將劉逸凡摔倒在地，致
    劉逸凡撞及盆栽及地面，受有頭部外傷併腦震盪、四肢多處
    擦挫傷等情，經證人劉逸凡於警詢及原審證述明確（警卷第
    2至3頁、原審卷第135至136、139頁），並有劉逸凡之國軍
    高雄總醫院診斷證明書、上述監視器錄影畫面翻拍照片、原
    審勘驗筆錄暨監視器錄影畫面截圖為證。
　⒉且原審當庭勘驗監視器錄影畫面結果（詳如附表），石孟珂
    於案發當時，不僅先站在劉逸凡住家社區大門外，主動揮手
    示意要劉逸凡出來，兩人短暫離開社區門口後返回，石孟珂
    先發動攻擊，將劉逸凡摔倒在地，於後續拉扯推擠過程中，
    亦有相應之對抗動作，此有原審勘驗筆錄及監視器錄影畫面
    截圖可證（原審卷第85至125、第132至134頁），顯然全程
    均處在有意識之狀態。石孟珂所辯因案發前喝酒遭劉逸凡的
    父親下藥而昏迷無意識，主觀上不具傷害犯意；行為時辨識
    能力顯著下降，依刑法第19條規定應不罰云云，均與監視器
    錄影畫面顯示情形不符，而不足採信。
  ⒊依上述原審勘驗結果，監視器錄影畫面顯示石孟珂與劉逸凡
    自外返回社區大門口之過程中，劉逸凡雖有環抱石孟珂頸部
    之動作，但石孟珂亦將右手勾在劉逸凡腰部，互相拉扯推擠
    而呈均衡之勢。但石孟珂於兩人移動到社區大門口時，隨即
    將原本勾在劉逸凡腰部之右手上舉，搭在劉逸凡肩膀，使勁
    將劉逸凡摔倒在地，連地上盆栽亦因此被撞倒，所使用手段
    近似柔道等武術，用力之猛，顯然非為掙脫，而是主動發起
    攻擊，亦無可能不知使用此摔投手法必然導致劉逸凡因猛力
    撞擊硬地及周邊盆栽等硬物而受傷，主觀上顯有傷害劉逸凡
    之犯意；何況石孟珂既為主動率先攻擊之一方，自不得主張
    正當防衛或緊急避難。石孟珂所辯拒絕返回劉家以避免緊急
    危難，只有掙脫動作，屬緊急避難或正當防衛行為云云，亦
    與上述監視器畫面顯示情形不合，而無從採認。
　⒋石孟珂於互相拉扯推擠過程中，先出手以上述動作將劉逸凡
    重摔成傷，顯然意識清楚而有辨識能力，並未顯著減低，其
    主觀上具有傷害犯意，且主動率先攻擊，亦不屬緊急避難或
    正當防衛行為，純屬傷害行為，自應負傷害罪責。
　㈢至於劉逸凡雖指稱石孟珂另有抓其下體，致其下體擦挫傷。
    然依原審勘驗結果，從監視器錄影畫面未能辨識石孟珂有此
    動作，亦未能排除劉逸凡於拉扯推擠過程中造成自身受傷之
    可能性，此部分即屬證據不足，而不能證明石孟珂有此部分
    傷害犯行。
三、綜上所述，本件事證已臻明確，劉逸凡及石孟珂上述犯行，
    均堪認定，應依法論科。
參、論罪理由：
一、核被告劉逸凡、石孟珂二人所為，均觸犯刑法第277條第1項
    之傷害罪。
二、至於起訴書記載石孟珂所為另造成劉逸凡下體擦挫傷部分，
    尚不能證明，已如前述。惟因檢察官既以單純一罪起訴，自
    無庸不另為無罪之諭知。
肆、上訴論斷之理由：
一、原審認被告劉逸凡、石孟珂互犯傷害罪，事證明確，而適用
    刑法第277條第1項規定論處，並審酌「被告劉逸凡與石孟珂
    為堂叔姪關係，因細故起爭執，卻不思以理性方式處理，而
    互為肢體傷害，均有不該。其中石孟珂將劉逸凡摔倒在地，
    造成劉逸凡撞及盆栽及地面，受有頭部外傷併腦震盪、四肢
    多處擦挫傷等傷害，所生危險非輕；劉逸凡起初勸阻石孟珂
    酒駕，其意固屬良善，惟手段實過於粗暴，且劉逸凡大部分
    攻擊行為雖是因被石孟珂摔倒，受到刺激後所為，但劉逸凡
    除拉扯推擠以外，更二度將石孟珂摔倒，甚至跨站在仰倒之
    石孟珂身上，拳腳相向並拖行，造成石孟珂受有前額及四肢
    多處擦挫傷、左手大拇指撕裂傷約1公分等傷害，在客觀上
    不法情節顯較石孟珂為重。惟劉逸凡坦承犯行，復多次表明
    願與石孟珂和解，犯後態度相對較佳；石孟珂則否認犯行，
    而無和解意願，犯後態度普通。參以劉逸凡、石孟珂行為時
    之年齡分別為23歲、29歲，二人均無前科，有臺灣高等法院
    被告前案紀錄表可參，均非素行不佳之人，及其二人自陳之
    教育程度、工作經歷、家庭生活與經濟狀況，復斟酌二人為
    親戚關係，均於警詢中表示彼此間未結怨亦無糾紛，本案應
    屬偶發事件，實無科以嚴重刑罰之必要等一切情狀」，分別
    量處劉逸凡拘役50日、石孟珂拘役30日，均諭知以新臺幣1
    千元折算1日易科罰金折算標準。本院經核原審認事用法，
    均無違誤，量刑亦屬允當。
二、檢察官上訴意旨雖以：被告劉逸凡為避免告訴人石孟珂可能
    酒駕，除摔倒及毆打石孟珂以外，亦先後將石孟珂往劉逸凡
    住處大門方向拖行，以阻止石孟珂離開，而以強暴方式妨害
    石孟珂離去之權利，此部分涉犯刑法第305條強制罪嫌，且
    與已經起訴傷害部分，具有想像競合犯之裁判上一罪關係，
    而為起訴效力所及，原審未就劉逸凡涉犯強制罪部分，併予
    審判，容有未合等語。然查：
　㈠刑法第304條強制罪所保護之法益，係人之意思決定自由與意
    思實現自由，其所謂之妨害人行使權利，乃妨害被害人在法
    律上所得為之一定作為或不作為，不論其為公法上或私法上
    之權利，均包括在內。而是否妨害人行使權利，必須檢驗是
    否有手段目的之可非難性，即便行為人之行為不符合法定阻
    卻違法事由，仍應藉由對強制手段與強制目的之整體衡量，
    判斷是否具有社會可非難性。倘依行為當時之社會倫理觀念
    ，乃屬相當而得受容許，或所侵害法益極其微小，不足以影
    響社會之正常運作，而與社會生活相當者，即欠缺違法性，
    尚難以該罪相繩（最高法院110年度台上字第2340號判決意
    旨參照）。
　㈡被告劉逸凡否認有此部分犯行，於警詢及歷審均供稱：當天
    石孟珂與我父親外出喝酒，二人喝到醉醺醺的回來，我父親
    要我下樓扶他上來，我下樓後發現石孟珂打算要開車離開，
    我父親說石孟珂喝很多，千萬別讓他開車。我請石孟珂不要
    酒後開車，先回我家休息。但石孟珂不聽勸，一直往外走，
    想開車回家，我看他喝得很醉，怕他走向馬路被車子撞到，
    又怕他去開車，所以才拉住他，拖到騎樓裡。但他不斷推我
    ，又要往車道衝，當時路上車子很多，我才更用力拉他，不
    斷將他拉向社區大門，後來他用力推我，將我摔倒在地，我
    才反擊，我只是想保護他，想把他帶回我家。我承認有將石
    孟珂在地上往我家方向拖行，因為他當時一直要去開車，我
    為了要阻止他酒後開車，也為了保護他，怕他衝出馬路被車
    子撞。如果當時他不要去開車、不要靠近馬路，我就不會拉
    他，沒有要限制他行動的意思（警卷第2至4頁；原審卷第62
    、136至138頁；本院卷第78、102、109頁）。經核劉逸凡供
    詞前後一致，堅稱因石孟珂喝酒後仍要駕車離開，經攔阻不
    聽，一直衝向馬路要去開車，為了阻止石孟珂可能酒駕，並
    為保護石孟珂，避免石孟珂衝到馬路上被車子撞到，不得不
    以強拉甚至拖行方式，要將石孟珂帶回自己住處。
　㈢告訴人即同案被告石孟珂雖於本院審理時否認當時要去開車
    云云。然而依石孟珂於案發當日經警方帶回製作筆錄時供稱
    「當時我與他父親喝酒返家，我有我的自由，我要找我的車
    ，我要睡我的車」、「我就是要找回我的車啊，不然我的車
    去哪裏了？」（警卷第9至10頁）；其於本院審理中則稱「
    我當天是開車去劉逸凡家」、「我跟他爸出去，我就昏迷了
    ，沒有辦法證明我是酒醉。如果我喝酒，就去報案也好，去
    超商坐也好」、「當時我是要走到萊爾富去休息，我是想說
    找個地方坐。（改稱）我是要離開這個地方，要離開社區門
    口」（本院卷第82至83頁），一下說要睡車上、一下說是要
    去超商休息，說詞前後不一，難以採信，但始終坦認當日是
    開車至劉逸凡住處，與劉逸凡之父親外出喝酒回來後，於案
    發當時有堅持要尋車、取車等情。
　㈣再依原審勘驗監視器錄影畫面顯示，石孟珂在騎樓揮手示意
    劉逸凡過去交談後，即走向馬路並靠近車道，經劉逸凡將其
    拉回人行道，隨後又拉進騎樓，再拉（推）往社區大門，但
    石孟珂不斷抗拒，持續與劉逸凡推擠拉扯，並將劉逸凡摔倒
    在地，堅持往反方向離去。劉逸凡起身反擊，兩度將石孟珂
    摔倒，往社區大門內拖行，石孟珂起身後繼續與劉逸凡拉扯
    推擠，堅持要往反方向離去，直至警方到場將二人分開為止
    （如附表勘驗內容）。此與劉逸凡所稱石孟珂不斷衝向馬路
    要去尋車，其為阻止石孟珂前去取車，避免石孟珂衝向馬路
    被車撞到，而以強拉或拖行方式要將其帶回自己住處之情形
    相符，自堪採信。
　㈤劉逸凡以上述行為導致石孟珂受傷，已經本院論處傷害罪責
    如前。然而石孟珂當時已屬酒後狀態，仍堅持要尋車取車，
    甚至為離開現場而衝向馬路靠近車道。劉逸凡為阻止石孟珂
    可能酒駕，及保護石孟珂以免遭馬路上車流撞及受傷，而為
    上述拉扯推擠甚至拖行等行為，依社會倫理觀念，應認尚與
    社會生活相當，而欠缺違法性，依上述說明，尚不成立刑法
    第304條強制罪名。此部分強制罪名既不能成立，即與起訴
    傷害部分不具裁判上一罪關係，原審未併予審理，尚無違誤
    之處。
三、至於被告石孟珂上訴意旨雖以前述理由，否認犯行，然所辯
    與卷證不符，難以採認，已經本院說明如前。
四、綜上所述，原審認事用法既無違誤，量刑亦屬妥適，應予維
    持。檢察官以被告劉逸凡所為另涉強制罪嫌為由，提起上訴
    ；被告石孟珂則以上述理由，否認犯罪，提起上訴，指摘原
    判決不當，經核均無理由，應予駁回。
據上論結，應依刑事訴訟法第368條，判決如主文。
本案經檢察官鄭玉屏提起公訴，檢察官李文和提起上訴，檢察官
張益昌到庭執行職務。
中　　華　　民　　國　　111 　年　　12　　月　　15　　日
                  刑事第八庭    審判長法  官  陳中和
　　　　　　　　　　　　　　　　　　　法  官  任森銓
　　　　　　　　　　　　　　　　　　　法  官  林柏壽
以上正本證明與原本無異。
如不服本判決應於收受本判決後20日內向本院提出上訴書狀，其
未敘述上訴理由者，並得於提起上訴後20日內向本院補提理由書
狀（均須按他造當事人之人數附繕本）「切勿逕送上級法院」。
中　　華　　民　　國　　111 　年　　12　　月　　15　　日
　　　　　　　　　　　　　　　　　　　書記官  陳雅芳

附表（原審111年7月6日勘驗筆錄內容）：
勘驗標的 勘驗結果 監視器錄影檔 (檔名PXL_000 00000J000000 00） ㈠播放時間0分0秒至0分52秒：   石孟珂(紅色襯衫+短褲)站在騎樓揮手，示意劉逸凡(黃色上衣+外套+長褲)出來，劉逸凡從社區門口出來，兩人一同走向畫面上方，停在騎樓。 ㈡播放時間0分53秒至1分11秒： 　兩人原站在馬路旁，劉逸凡先將石孟珂拉進人行道內，約3至4秒後又將石孟珂拉進騎樓（左手環抱石孟珂頸部）走向社區門口。 ㈢播放時間1分12秒至1分32秒： 　石孟珂右手從劉逸凡腰部往上搭在肩膀向後拉，劉逸凡右腳後退一步穩住重心，石孟珂仍將劉逸凡往後摔倒在地，撞倒盆栽。劉逸凡起身時，石孟珂舉手作勢打劉逸凡，但手被劉逸凡抓住，並推往社區內。【1分22秒】石孟珂向後退出社區門口，劉逸凡上前抓住石孟珂衣領，環抱石孟珂頸部往內拉，兩人在社區門口僵持數秒，劉逸凡用力將石孟珂往地上摔。 ㈣播放時間1分33秒至2分8秒： 　兩人分開後一同退出鏡頭範圍外，雖有錄到疑似拉扯畫面，但無法分辨對象及動作。【2分11秒】劉逸凡從畫面右方出現(無外套)，走到騎樓把盆栽扶正，石孟珂跟上站在社區門口。【2分30秒】石孟珂走向劉逸凡說話後，逕向馬路方向走去。 ㈤播放時間2分36秒至4分45秒： ⒈【2分36秒】石孟珂走向馬路，劉逸凡見狀迅速追上石孟珂，抓住石孟珂後衣領往回拉，使石孟珂回頭後，劉逸凡再環抱石孟珂頸部，右腳從石孟珂身體外側跨過後，再朝石孟珂腿部後側勾回，兩人抱著一起摔倒。【2分46秒】劉逸凡起身跨在石孟珂身上，抓住石孟珂的衣服往騎樓裡面拖行。【2分27秒】劉逸凡朝石孟珂頭部揮拳共4下、朝腰背部踹1腳，石孟珂伸手阻擋、以手保護頭。【3分13秒】石孟珂轉身要爬起，劉逸凡用手壓住石孟珂頸部，使其無法起身。兩人拉扯間，石孟珂伸手抓住劉逸凡上衣，劉逸凡即脫去上衣，兩人繼續拉扯。 ⒉【3分46秒】劉逸凡起身抓住石孟珂的手，要拖往騎樓裡未果。石孟珂起身，兩人互拉對方的手，劉逸凡左手環抱石孟珂頸部，帶往社區門口，石孟珂於門口前掙脫。【4分9秒】劉逸凡推著石孟珂要進社區，石孟珂拒絕進入，往劉逸凡方向後退。【4分12秒】劉逸凡雙手從石孟珂背後環抱，往門口處摔，隨後將石孟珂頭部往門口推，再抓住石孟珂的手往社區内拉（被門口柱子擋住無法看見拉扯情形）。【4分45秒】警方到場將劉逸凡拉到騎樓外壓制（影片結束）。 監視器錄影檔 (檔名PXL_000 00000_000000 000內容同上僅鏡頭角度不同） ㈥播放時間0分0秒至0分42秒：   劉逸凡與石孟珂同往畫面右上方走去，停在騎樓交談。【0分43秒】石孟珂走向馬路，劉逸凡從後跟上，兩人位置被柱子擋住。【0分58秒】劉逸凡將石孟珂拉進騎樓。【1分03秒】劉逸凡左手環抱石孟珂頸部，往騎樓内移動。【1分14秒】石孟珂將劉逸凡向後摔（同上述㈢，但畫面清楚錄到石孟珂左手搭在劉逸凡身體及肩膀上）【剩餘部分僅鏡頭角度不同，內容均與上述㈠到㈤相同）。 
附錄論罪科刑法條：
刑法第277條第1項
傷害人之身體或健康者，處5年以下有期徒刑、拘役或50萬元以
下罰金。